【裁判字號】    91,易,2851
【裁判日期】    920115
【裁判案由】    傷害
【裁判全文】
臺灣臺中地方法院刑事判決                        九十一年度易字第二八五一號
    公  訴  人  台灣台中地方法院檢察署檢察官
    被      告  丙○○  男  六.
    選任辯護人  蕭文濱律師
右列被告因家庭暴力之傷害案件，經檢察官提起公訴（九十一年度偵字第一八三四四
號），本院判決如左：
    主  文
丙○○連續傷害直系血親尊親屬之身體，處有期徒刑肆月，如易科罰金，以佰元折
算壹日。
    事  實
一、丙○○為甲○○之子及戊○○○之兄，與甲○○、戊○○○分別具有直系血親及
    二親等旁系血親之關係，為家庭暴力防治法第三條第三、四款所定之家庭成員，
    緣於丙○○與戊○○○兄妹二人素有間隙，戊○○○於民國（下同）九十一年八
    月十八日上午八時許，與其姐許玉嬌返回至台中縣大雅鄉○○路花眉巷十號其父
    甲○○住處後，於同日上午九時五十四分許，戊○○○拿其父甲○○的茶盤至後
    門附近清洗，適丙○○提一桶水及圓鍬欲往菜園種菜經過該處，而與戊○○○發
    生口角，詎丙○○竟基於傷害之犯意，持該桶水潑向戊○○○，並以圓鍬毆打戊○○○，戊○○○即以右手抵擋，其父甲○○見狀即持一小段竹子輕打丙○○試
    圖化解，詎丙○○竟又承前犯意，於被該小竹子輕打，復以該圓鍬毆打其父甲○○頭部，致戊○○○受有右腕撕裂傷（１．５乘０．４公分）、右耳開放性傷口
    （１乘０．４公分）及疑似腦震盪；甲○○則受有頭部外傷等傷害。
二、案經告訴人甲○○、戊○○○訴由台中縣警察局豐原分局報請台灣台中地方法院
    檢察署檢察官偵查起訴。
    理  由
一、訊據被告丙○○固不否認其於右揭時地有與告訴人戊○○○發生口角乙節，惟矢
    口否認有何傷害戊○○○及甲○○之犯行，辯稱：伊當時與其妹妹戊○○○發生
    口角，伊父親甲○○見狀，不分青紅皂白，就拿起棍子打伊，伊即拿起圓鍬來擋
    ，可能因為圓鍬斷了，不小心傷到他們，伊根本沒有打他們云云；辯護人則另辯
    以：被告當時乃是因遭受其父甲○○木棍的攻擊，始以圓鍬抵擋，惟因木棍、圓
    鍬二相碰擊，彈開後，圓鍬打到告訴人二人，始造成告訴人等二人受傷，被告應
    符合正當防衛之要件等語。經查：（一）右揭告訴人戊○○○、甲○○於右揭時
    地，如何遭被告先後潑水及持圓鍬毆打等情，業據告訴人戊○○○及甲○○於警
    詢、偵查及本院審理中指訴綦詳，且告訴人戊○○○、甲○○分別受有如事實欄
    所示之傷害，亦有清泉醫院診斷證明書二紙在卷可按，又證人丁○○到庭證稱：
    「我有看到她（指戊○○○）回來，好像早上七、八點回來的，她跟她姊姊許玉
    嬌騎摩托車回來。回來以後，我跟許玉嬌在院子裡拔龍眼，後來聽到吵雜聲，我
    過去看，就看到丙○○一直在罵，不知道在罵誰，手很激動一直動，好像對著許
    玉滿，我才叫他們不要吵，我有拉他走開，不要吵了，他們有無受傷，我看不出
    來。我當時看到時，甲○○不在場；一開始我是聽到吵雜聲兩三分鐘後過去的，
    後來甲○○從裡面出來，我看到他拿著一支刀子一直出去，我叫（甲○○）將刀
    子拿下來，然後叫丙○○回去，也叫許玉滿回去。」、「發生地離後門大約五公
    尺左右，我看到的是他（指甲○○）從後門出來。我看到他時，他頭有流血。」
    等語，證人乙○○（被告丙○○之子）亦證稱：「她（指戊○○○）回來時，我
    當時在田裡要灑藥，我是聽到吵架的聲音，我才過去的，當時丙○○與許玉滿在
    吵架，我過去將我父親拉開，該過程中，我將我父親拉開時，有看到甲○○出來
    ，他出來時，帶了一把刀子，頭有流血。」等語，其等二位證人雖均未證述被告
    如何毆打告訴人之情形，惟均證述確有看到被告與戊○○○在爭執，而甲○○自
    門內拿刀子出來，試想果告訴人甲○○係以木棍毆打被告，其有無必要再入門去
    取刀前來，再參以被告於警訊中自承：我們（即與戊○○○）的怨恨也已很久了
    ，．．．，我很氣惱，就拿所提的水潑向戊○○○，有作勢要她打，此時我父親
    甲○○看到就拿棍子往我打過來，有打我身上三下，此時我手拿圓鍬抵擋，把我
    父親的棍子擋掉，我父親馬上跑回家拿前頭有刀子的長棍子要打我等語，及被告
    自始至終均未提及其遭戊○○○毆打，另告訴人甲○○為被告及告訴人戊○○○
    之父，被告又係其父甲○○同住，果被告未毆打戊○○○，其應無持小竹子（告
    訴人所持之物係竹子乙節，理由詳后）前去輕打被告以試圖化解之理，又果被告
    若只是抵擋而已，以告訴人甲○○已是八十歲以上之人，只要輕輕一撥或搶下其
    手上之竹子，根本是輕而易舉之事，實不可能造成告訴人甲○○受有如事實欄所
    示之傷害，顯見被告係見被告持小竹子前來竟承前毆打戊○○○之犯意而毆打告
    訴人甲○○甚明。（二）告訴人甲○○於本院審理時雖指稱其未持任何東西，即
    被被告毆打等語，惟告訴人於偵查中已自承其有持一小段竹子，而父持竹子輕打
    毆人的那一方應可想像，是被告於警訊辯稱其父有打他應堪採信，惟該物是竹子
    而非棍子。（三）被告於九十一年八月廿四日警訊時供承：伊沒有到醫院看診，
    所以沒有驗傷單，我不知道他們會告我，當天事發後，我就外出吃早餐，買報紙
    等語，果被告遭其父持小竹子打的該三下受有傷害，何以被告未就醫，或塗沬傷
    藥呢且？再參以告訴人為八十歲之人，其能有多大之力氣呢？被告豈可能因抵擋
    該段小竹子而致圓鍬折斷，再者被告自承當天是持圓鍬去種菜，能種菜的圓鍬豈
    可能與一小段的竹子相碰後，即為折斷之理？被告辯稱係因折斷不小心才造告訴
    人二人之傷害云云，顯與事理有違，不足採信。再者，被告雖提出診斷證明書證
    明其確受有左側上臂多處挫傷合併瘀血，惟被告於九十一年八月廿四日警訊時即
    已稱伊根本未驗傷，亦未驗傷單，然被告所提出之前揭診斷證明書記載診療日期
    為九十一年八月十九日，果被告於九十一年八月十九日即往驗傷，何以於九十一
    年八月廿四日警訊時未提出，反而說未就醫呢？顯見該診斷證明書不足以證明其
    有何受傷之證明。（四）按正當防衛必須對於現在不法之侵害始得為之，侵害業
    已過去，即無正當防衛可言。本件被告先持圓鍬毆打告訴人戊○○○，告訴人見
    狀持小竹子打被告，意在化解被告毆打戊○○○，屬訓導的意味，惟被告並未成
    傷之後，詎竟持圓鍬毆打告訴人，顯係對已過去之侵害為之，並無正當防衛可言
    。（五）綜上所述，被告所辯及辯護意旨所辯，顯係卸責之詞，均不足採信，本
    件事證明確，被告犯行堪以認定。
二、核被告丙○○傷害甲○○之所為，係犯刑法第二百八十條、第二百七十七條第一
    項之傷害直系血親尊親屬罪；其傷害戊○○○之所為，係犯刑法第二百七十七條
    第一項之普通傷害罪。又被告與告訴人間分屬父子及兄妹關係，業經被告供承在
    卷，其等為家庭暴力防治法第三條第三、四款所定之家庭成員，被告對告訴人故
    意實施前開傷害行為，而成立刑法第二百八十條、第二百七十七條第一項所規定
    之傷害直系血親尊親屬罪及普通傷害罪，屬於家庭暴力防治法第二條第二項之家
    庭暴力罪。又被告所為傷害直系血親罪及普通傷害罪之二行為間，時間緊接，所
    犯罪名相同，顯係基於概括之犯意為之，為連續犯，爰依刑法第五十六條之規定
    以傷害直系血親尊親屬一罪論，並加重其刑。公訴人認係二罪，應分論併罰，尚
    有未洽。又被告對直系血親尊親屬，犯刑法第二百七十七條第一項之普通傷害罪
    ，應依刑法第二百八十條之規定，遞加重其刑。爰審酌被告之素行、犯罪之動機
    僅係出於其與血緣至親之告訴人間之細微口角、犯罪時所受之刺激、犯罪之手段
    、被害人所受傷害程度及被告犯罪後不僅矢口否認傷害犯行，且仍未能獲得告訴
    人諒解，顯無悔悟之意等一切情狀，量處如主文所示之刑，並諭知易科罰金之折
    算標準，以示懲儆。
據上論斷，應依刑事訴訟法第二百九十九條第一項前段，刑法第五十六條、第二百七
十七條第一項、第二百八十條、第四十一條第一項前段，罰金罰鍰提高標準條例第一
條前段、第二條，判決如主文。
中       華       民       國    九十二    年    一     月     十五     日
                                      台灣台中地方法院刑事第三庭
                                          法  官   吳  進  發
右正本證明與原本無異。
如不服本判決，應於判決送達後十日內向本院提出上訴狀，上訴於臺灣高等法院臺中
分院( 須附繕本 )。
                                          書記官
中       華       民       國    九十二    年    一     月     十六     日


司法院資訊處製作；財團法人民間司法改革基金會備份。
